ACORDAO-COMPLETO-2388566

ACÓRDÃO 3056/2019 ATA 48/2019 - PLENÁRIO

VISTOS, relatados e discutidos estes autos de Representação formulada pela empresa Prime Consultoria e Assessoria Empresarial Ltda. em razão de possíveis irregularidades no Pregão Eletrônico 168/2019, cujo objeto é a contratação de serviços de abastecimento para atendimento da frota de veículos oficiais da Fundação Universidade Federal de Uberlândia/MG, 
ACORDAM os Ministros do Tribunal de Contas da União, reunidos em Sessão Extraordinária Plenária, diante das razões expostas pelo Relator, em:
9.1. conhecer da representação, satisfeitos os requisitos de admissibilidade constantes no art. 113, § 1º, da Lei 8.666/1993, c/c os arts. 235 e 237, VII, do Regimento Interno deste Tribunal, e no art. 103, § 1º, da Resolução - TCU 259/2014;
9.2. considerar, no mérito, a presente representação parcialmente procedente;
9.3. considerar prejudicado o pedido de concessão de medida cautelar formulado pelo representante, por perda do seu objeto;
9.4. dar ciência à Fundação Universidade Federal de Uberlândia, com fundamento no art. 7º da Resolução - TCU 265/2014, sobre a seguinte impropriedade identificada no Pregão Eletrônico 168/2019, para que sejam adotadas medidas internas com vistas à prevenção de ocorrência de outras semelhantes: 
9.4.1 deficiência na elaboração do estudo técnico preliminar da contratação, com reflexo nas especificações do objeto definidas no termo de referência anexo ao edital,  dada a ausência de esclarecimento, nesse estudo, quanto à pertinência do prazo de dez dias úteis previsto para o credenciamento da rede de postos de combustíveis, contados da data da assinatura do contrato (item 7.2.1 do aludido termo de referência) e dada a inexistência de regras quanto à eventual inviabilidade de credenciamento em determinadas unidades da federação, quando devidamente comprovada pelo contratante, em desacordo com o art. 3º, incisos IV e XI, alínea "a", do Decreto 10.024/2019, podendo, ainda, influenciar na competitividade e economicidade do certame e, assim, deixar de atender ao disposto no art. 3º da Lei 8.666/1993;
9.5. alertar a Fundação Universidade Federal de Uberlândia de que a eventual consumação da impropriedade apontada sujeitará os responsáveis às sanções previstas na Lei 8.443/1992;
9.6. informar à Fundação Universidade Federal de Uberlândia e ao representante que o conteúdo desta deliberação poderá ser consultado no endereço www.tcu.gov.br/acordaos; 
9.7. arquivar os presentes autos, nos termos art. 169, II, do Regimento Interno deste Tribunal.

Representação sobre possíveis irregularidades em contratação de serviços de abastecimento.

3. Representante: Prime Consultoria e Assessoria Empresarial Ltda. (CNPJ 05.340.639/0001-30)

13.1. Ministros presentes: José Mucio Monteiro (Presidente), Walton Alencar Rodrigues, Augusto Nardes, Raimundo Carreiro (Relator), Ana Arraes, Bruno Dantas e Vital do Rêgo.
13.2. Ministros-Substitutos convocados: Augusto Sherman Cavalcanti e Marcos Bemquerer Costa.

RAIMUNDO CARREIRO

Trata-se de representação formulada pela empresa Prime Consultoria e Assessoria Empresarial Ltda. (CNPJ 05.340.639/0001-30) em razão de possíveis irregularidades no Pregão Eletrônico 168/2019,  conduzido pela Fundação Universidade Federal de Uberlândia/MG cujo objeto é a contratação de serviços de abastecimento, utilizando tecnologia de gerenciamento de abastecimento, implantação e operação de um sistema informatizado integrado com utilização de cartão magnético via web a ser utilizado no fornecimento de combustíveis e arla, através de postos credenciados em todo território brasileiro, para atender a frota de veículos oficiais da Universidade Federal de Uberlândia (peça 6, p. 1) .
2. 	A vigência do contrato foi estipulada em 12 meses, podendo ser prorrogado até o limite de sessenta meses (peça 6, p. 20, item 1.5) . O valor anual estimado para a execução do objeto é de R$ 889.466,25 (peça 6, p. 20, item 1.2) .
3.	Após essa introdução, transcrevo trecho da instrução de auditor da Selog (peça 20) , cujas análises e conclusões foram chanceladas pelo diretor da subunidade e pela titular da unidade técnica (peças 21 e 22) :  
	"Fase do Certame

	A data de sessão de abertura do certame, prevista inicialmente para 25/11/2019 (peças 9 e 10) , foi adiada, em 21/11/2019, sem fixação ainda de nova data, em face de reformulação do edital, considerando o acolhimento de impugnações apresentadas, conforme resposta da entidade à mensagem eletrônica da Unidade Técnica (peça 16) , comunicação da pregoeira à Divisão de Licitações da Universidade Federal de Uberlândia (peça 17, extraída do processo administrativo da licitação disponibilizado na internet - v. link à peça 16, p. 1) e aviso de suspensão publicado no Comprasnet (peça 18) .

	B. Alegações do Representante 

	O representante alega, em suma, que: 
	a) o órgão licitante não se apoia em requisitos usuais do mercado ao limitar a redução mínima entre os lances em 2%. Tal exigência seria extremamente excessiva, haja vista as taxas de administração ofertadas no mercado. Dessa forma, seria razoável a revisão do subitem 7.9 do Edital para constar que a diferença de percentual entre os lances seja de 0,2% (p. 6-7) ;
	b)  a exigência do subitem 9.11.9 do Edital (instalação de escritório fixo em Uberlândia/MG ou manutenção de um preposto residente na cidade, no prazo de 60 dias contados da assinatura do contrato) , seria desnecessária e excessiva, pois, no presente caso, os serviços de gerenciamento da manutenção são prestados através de sistema, por meio da internet, sem necessidade de instalação de nenhum software (p. 7-8) ;
	c)  os contatos entre os representantes da contratada e da contratante, após a implantação do sistema, "somente ocorrerão em casos excepcionais, quando falhas significantes ocorrerem, ou sempre que solicitado pelo servidor", e, em todos esses casos, é possível agendar uma reunião (p. 9) ;
	d)  todos os problemas técnicos serão resolvidos de forma remota, independentemente de haver ou não filial ou preposto na cidade de Uberlândia. Essa exigência, ademais, naturalmente, importará em aumento de custo para a contratante, sem promover nenhum acréscimo ou melhoria na qualidade de prestação dos serviços (p. 9) ;
	e)  a representante possui contrato com vários órgãos públicos localizados por todo o país, no entanto não possui filiais, prepostos ou funcionários nesses locais, porque os serviços são realizados de forma remota, e a existência ou não de representante local em nada atrapalha a execução dos contratos. A manutenção dessa regra afrontaria os princípios norteadores da atuação administrativa, especialmente da isonomia, visto que empresas locais seriam favorecidas indevidamente (p. 10) ;
	f)  o TCU, em casos semelhantes, teria firmado o entendimento de que as atividades realizadas de forma remota são dispensadas de qualquer estrutura ou preposto no local da licitação, conforme item 9.2.2 do Acórdão 6463/2011-TCU-Primeira Câmara (Relator Ministro Walton Alencar) (p. 10) ;
	g)  a previsão de cobranças de multas até o teto de 15% sobre o valor do adjudicado, prevista no item 19.2.2 do Edital, estaria acima do razoável e tolerado para esse tipo de contratação, e seria ilegal, uma vez que a Administração não pode, de forma injustificada, aplicar tamanha monta, que traria um desequilibro aos licitantes (p. 11-12) ;
	h)  as cobranças de multas em contratos de prestação de serviços deveriam ter como teto o valor das faturas do respectivo mês, ou sob o valor total da taxa cobrada da administração, positiva ou negativa (p. 12-13) ;
	i)  o TCU, na esfera do processo 030.428/2012- 2 (Acórdão 2832/2012-TCU-Plenário, da relatoria da Ministra Ana Arraes) , teria decidido, de forma exemplar, sobre o abuso de multas cobradas pela Administração Pública, sem a utilização de critérios específicos, ou utilização de teto abusivo (transcrito parte do Relatório que antecedeu ao Voto da Relatora, relativo aos itens 9, 15, 16, 18 e 19 da instrução da Unidade Técnica) . Essa decisão considerou abusiva a cobrança de multas acima do teto de 10% do valor contratual, sendo que, no caso em tela, a multa é baseada no patamar de 15% do valor adjudicado (p. 13-15) ;
	j)  se os valores do contrato são uma mera expectativa de gastos, que podem sofrer mudanças, seria injusto cobrar das contratadas multas baseadas nesses valores. A Administração poderia incorrer em enriquecimento sem causa, sendo que o art. 884 do Código Civil prevê a reparação em face desse enriquecimento (p. 16) ;
	k)  o desconto mínimo de 3,8% sobre os preços dos combustíveis estabelecido no item 1.2 do Termo de Referência é uma exigência vedada pelo art. 40, X, da Lei 8.666/1993, e a estimativa não coincide com a prática de mercado local (a atual prestadora do serviço operaria com uma taxa administrativa de - 1,99%, conforme a cláusula segunda, subitem 2.1 do 5º Termo Aditivo do Contrato 70/2014 - v. peça 7) , além do que passaria a mensagem aos licitantes de que a Administração talvez não possa arcar com um valor de taxa administrativa mais alto, o que prejudicaria o caráter competitivo do certame (p. 17-18) ;
	l)  qualquer estimativa de preço que não tenha base na prática local, ou seja, "exarada com base em orçamentos feitos por empresas do segmento que se pretende contratar, não pode ter sido realizada com base em orçamento ofertado por apenas uma empresa, sob pena de ilegalidade" (mencionado o Manual de Orientação de Pesquisa de Preços do STJ e Acórdão do TCU 2.170/2007 e 819/2009, ambos do Plenário, da relatoria respectiva dos Ministros Ubiratan Aguiar e Walton Alencar) (p. 18) .
	m)  o TCU, inclusive, orienta que sejam desprezadas aferições de preços que não correspondam aos valores praticados na região, conforme se pode verificar no Acórdão 2637/2015-TCU-Plenário, da relatoria do Ministro Bruno Dantas (p. 18-19) ;
	n)  a exigência constante do subitem 5.1.1 do Termo de Referência, no sentido de que a licitante vencedora deve disponibilizar rede de postos de abastecimento credenciados em âmbito nacional, é extremamente excessiva (p. 19-20) ;
	o)  o quantitativo mínimo exigido de postos de abastecimentos credenciados, que varia conforme o porte da cidade, é tecnicamente impossível, pois é notório que a viabilidade econômica, localização e volume de trânsito irão influenciar na instalação de estabelecimentos para venda de combustível, e, certamente, não será possível efetivar credenciamento em todas as rodovias se nelas não houver postos instalados (p. 20) ;
	p)  a efetivação do credenciamento de estabelecimentos prestadores de serviços vai além da vontade da eventual contratada. Portanto, a regra em tela mostra-se excessiva, contrariando o art. 3º, II, da Lei 10.520/2002, e não observados os princípios da razoabilidade e proporcionalidade. Esse tipo de exigência deve ter sua necessidade justificada por estudo técnico, que comprove a pertinência de ter tamanho quantitativo de postos de gasolina em localidades remotas (p. 21-22) ;
	q)  decisão proferida pelo TCU entendeu pela irregularidade de exigência de rede credenciada excessiva, ainda mais quando não precedida de estudo técnico, conforme decisão proferida no TC Processo 022.682/2013-9 (Acórdão 2802/2013-TCU-Plenário, da relatoria do Ministro-Substituto Augusto Sherman) . No mesmo sentido, decisão do Tribunal de Contas do Estado de São Paulo, TC 001085/989/14-3, Relator Cons. Dimas Eduardo Ramalho (p. 22-23) ; e
	r)  um veículo, é sabido, possui autonomia para percorrer no mínimo 200 km sem a necessidade de abastecimento. A rede credenciada nos moldes exigidos seria impossível de ser entregue por qualquer licitante, e sua manutenção colocaria em risco o caráter competitivo do certame (p. 24) .
Ao final, o representante requer a suspensão liminar do certame, a exclusão das regras do edital mencionadas e republicação do instrumento convocatório para a realização da licitação, no prazo máximo de trinta dias, a contar da data da decisão do TCU (p. 24-26) .

	C. Exame de Admissibilidade

	Legitimidade do Autor

	O representante possui legitimidade para representar ao Tribunal?
 (Fundamento: art. 113, § 1º, da Lei 8.666/1993, c/c o art. 237 do Regimento Interno/TCU) 
	Sim

	Redação em Linguagem Compreensível

	A representação está redigida em linguagem clara e objetiva, contém nome legível, qualificação e endereço do representante?
 (Fundamento: art. 235 do Regimento Interno/TCU) 
	Sim

	Indício Concernente à Irregularidade ou Ilegalidade

	A representação encontra-se acompanhada do indício concernente à irregularidade ou ilegalidade apontada pelo autor?
 (Fundamento: art. 235 do Regimento Interno/TCU) 
	Parcialmente

	Competência do TCU

	A representação trata de matéria de competência do TCU?
 (Fundamento: art. 235 do Regimento Interno/TCU) 
	Sim

	Interesse Público

	Os argumentos do autor indicam a possibilidade de existência de interesse público, caso restem comprovadas as supostas irregularidades apontadas na peça inicial.
 (Fundamento: art. 103, § 1º, da Resolução - TCU 259/2014) 
	Sim

	Análise quanto ao interesse público: Confirmadas as alegações do representante, restará configurada restrição indevida à competição.

	Conclusão quanto ao Exame de Admissibilidade

	Presentes todos os requisitos de admissibilidade constantes no art. 113, § 1º, da Lei 8.666/1993, c/c os arts. 235 e 237, VII, do Regimento Interno/TCU, e no art. 103, § 1º, da Resolução - TCU 259/2014, a representação deve ser conhecida.

	D. Medida Cautelar - Avaliação dos Pressupostos

	Perigo da Demora

	Há decisão judicial ou administrativa, sem especificação de prazo, para suspender o andamento do processo licitatório ou a contratação?
	Sim

	O contrato decorrente do certame já foi assinado?
	Não

	Análise:

	Está afastado o pressuposto do perigo da demora uma vez que, como já mencionado, há decisão administrativa que suspendeu o andamento do procedimento licitatório, sem fixação de data marcada para retomada do certame (peças 16 a 18) .

	Perigo da Demora Reverso

	O serviço/bem é essencial ao funcionamento das atividades do órgão/entidade?
	Sim

	O órgão ou entidade está coberto contratualmente pelo serviço com razoável vigência (há a possibilidade de voltar a fase ou refazer o certame, a depender da consequência da concessão de cautelar no caso concreto) ou admite prorrogação excepcional?
	Sim

	Caso haja a possibilidade de manutenção do contrato com a atual prestadora dos serviços, as condições dessa contratação seriam melhores (menor preço e atendimento satisfatório) que o que se está em vias de contratar?
	Não há informação

	Análise:

	Está afastado o pressuposto do perigo da demora reverso, uma vez que há evidência de que a universidade está coberta por contrato de objeto similar ao da presente licitação, com vigência atual para o período de 22/9/2019 a 22/3/2020 (peça 7) , de modo que há razoável prazo para refazimento do certame sem ocasionar eventuais prejuízos operacionais e administrativos para a entidade.

	Plausibilidade Jurídica

	O órgão/entidade está sujeito aos normativos supostamente infringidos?
	Sim

	Há plausibilidade nas alegações do representante?
	Sim

	Há indício de sobrepreço ou superfaturamento?
	Não há informação

	Há grave risco de lesão ao erário, inexecução ou execução insatisfatória do objeto?
	Não há informação

	Análise quanto à plausibilidade jurídica e quanto à necessidade de adoção de medida cautelar:

	Embora presente a plausibilidade jurídica e descaracterizado o perigo da demora reverso, resta ausente o pressuposto do perigo da demora, essencial para concessão de medida cautelar pleiteada pelo representante.
À parte dessas conclusões, tem-se que o certame foi suspenso pela Administração, como mencionado anteriormente, com perspectivas de reformulação do edital do certame, inclusive em decorrência de impugnação apresentada pela representante junto à entidade (peças 11 e 17) , de modo que se entende que tenha havido perda do objeto da medida cautelar pretendida.
Nada obstante, não houve perda de objeto da representação em si, conforme interpretação da jurisprudência deste Tribunal, nos termos expressos no seguinte trecho do voto condutor do Acórdão 743/2014-TCU-Plenário, da relatoria do Ministro-Substituto Augusto Sherman:
Dessarte, entendo que a revogação da licitação, neste caso específico, conduz à perda de objeto da cautelar, mas não da representação em si, cujo exame de mérito se faz necessário com vistas a orientar pedagogicamente as entidades de modo a evitar a repetição do certame com as irregularidades aqui examinadas.
Nesse diapasão, passa-se a analisar cada um dos tópicos objeto da presente representação.
Inicialmente, consigna-se que, conforme documentos colhidos no sítio eletrônico www.sei.ufu.br (juntados a este processo às peças 11 a 13) , a representante interpôs impugnação ao edital do certame, em termos semelhantes ao da presente representação, tendo ocorrido a manifestação respectiva da área técnica e da pregoeira da entidade.
Assim, na abordagem sobre cada ponto da representação, serão apontadas as conclusões dessas manifestações sobre o tema.
Anota-se, ainda, que, no edital do certame juntado aos autos pela representante (peça 6) , consta que a sessão de abertura do certame dar-se-ia em 19/11/2019 (p. 1) , mas há evidência de que essa data foi revista, antes da suspensão do certame, para 25/11/2019, conforme avisos publicados no sítio Comprasnet e no Diário Oficial da União (peças 9 e 10) . Consulta realizada em 25/11/2019, às 16h20, no entanto, evidencia que o pregão continua suspenso.
I. Item 7.9 do edital do certame
O edital do certame assim dispôs em sua cláusula 7.9 (peça 6, p. 5) : "O intervalo mínimo de diferença de valores ou percentuais entre os lances, que incidirá tanto em relação aos lances intermediários quanto em relação à proposta que cobrir a melhor oferta deverá ser de 2% (dois por cento) " (destaques inseridos) .
A área de logística da entidade manifestou-se apenas no sentido de que "o texto constante no edital foi feito pela Divisão de Licitação (Dilic) , não tendo a equipe de planejamento da contratação dos serviços participado dessa elaboração" (peça 12, p. 1, item 2.1) .
Por sua vez, a pregoeira assim se pronunciou (peça 13, p. 3 e 4) :
O intervalo mínimo de diferença de valores ou percentuais entre os lances estabelecido de 2% (dois por cento) é atribuição da Divisão de Licitação (Dilic) , sendo que, a fim de ampliar a competitividade, poderia ter sido fixado um valor menor. Nesse sentido, nova análise pode ser feita pelo referido setor.
 (...) 
Diante do exposto, julgo PARCIALMENTE PROCEDENTE a impugnação apresentada pela PRIME CONSULTORIA E ASSESSORIA EMPRESARIAL LTDA, de forma que encaminho o processo para revisão e nova divulgação do Edital. (destaques no original) .
Ressalta-se que o critério de julgamento fixado para a licitação é o de maior desconto global (peça 6, p. 1, item 1.3) .
Verifica-se que o representante, apesar de informar que a regra em tela não se apoia em requisitos do mercado, não demonstrou quais seriam os porcentuais ou taxas de administração praticadas no mercado.
De toda sorte, há indicação de que será elaborado novo edital, com possível revisão do aludido porcentual, para ampliação da competitividade, de modo que se reputa prejudicada a emissão de mérito sobre esse tema específico e prescindível a proposição de medidas a respeito da matéria neste comenos, sem olvidar que a representante, caso entenda que as regras a serem definidas ainda não estejam adequadas à realidade do mercado, pode novamente insurgir-se contra a matéria junto à entidade, por meio de impugnação ao edital republicado, e/ou apresentar nova representação junto a este Tribunal.
II. Item 9.11.9 do edital do certame
A cláusula 9.11.9 do edital do pregão em comento dispõe (peça 6, p. 12) :
9.11.9. Declaração de que a licitante instalará escritório na cidade de Uberlândia-MG, a ser comprovado no prazo máximo de 60 (sessenta) dias corridos contados da assinatura do Instrumento Contratual, ou no caso de escritório localizado fora da cidade de Uberlândia, declaração de que a Contratada manterá um preposto residente na cidade que responderá pela execução do contrato, o qual servirá ainda de elemento permanente de ligação com a instituição. (grifos no original) .
Sobre a impugnação desse item, a área técnica da universidade esclareceu que (peça 12, p. 1-2) :
3.1. Informamos que tal solicitação está respaldada na Instrução Normativa nº 5, de 26 de maio de 2017, em seu Anexo VII-A - Diretrizes Gerais para elaboração do ato convocatório, item 10. Da habilitação, transcrito abaixo:
10.6. Na contratação de serviço continuado, para efeito de qualificação técnico operacional, a Administração poderá exigir do licitante: a) declaração de que o licitante possui ou instalará escritório em local (cidade/município) previamente definido pela Administração, a ser comprovado no prazo máximo de 60 (sessenta) dias contado a partir da vigência do contrato;
 (...) 
A pregoeira, ao manifestar-se, concordou que o regramento estava de acordo com o referido normativo, porém entendeu que (peça 13, p. 3, 4 e 5) :
Assim, tem-se que é decisão discricionária da Administração a exigência de declaração de instalação de escritório. Contudo, a exigência pode impor um custo considerável ao contratante, razão pela qual deve guardar proporção com o valor do contrato, sob pena de afugentar licitantes ou encarecer demasiadamente o preço do serviço. No processo não consta análise do custo adicional desta requisição nem os motivos técnicos da necessidade.
Não obstante a manifestação técnica tenha argumentado que os canais de comunicação disponibilizados pela atual empresa contratada, ora impugnante, não tenham [sido] eficientes, sendo necessária a aplicação de multa, não ficou demonstrado no processo que a exigência é imprescindível para a garantia do cumprimento das obrigações. Isto posto, deve-se ater ao fato de que exigências demasiadas poderão prejudicar a competitividade da licitação e ofender ao disposto no art. 37, XXI da Constituição Federal.
 (...) 
Diante do exposto, julgo PARCIALMENTE PROCEDENTE a impugnação apresentada pela PRIME CONSULTORIA E ASSESSORIA EMPRESARIAL LTDA, de forma que encaminho o processo para revisão e nova divulgação do Edital (destaques no original) .
Ante essas manifestações, reputa-se desnecessário adentrar-se no mérito da matéria, assim como propor eventuais medidas sobre o tema, tendo em vista a evidência de que a Administração, considerando a impugnação apresentada, retirará a referida cláusula do edital a ser republicado ou, então, fundamentará tecnicamente eventual repetição do regramento.
III. Item 19.2, e respectivos subitens destacados, do Termo de Referência do certame
A representante enfatiza os seguintes itens do termo de referência do certame em foco, alusivos à aplicação de sanções administrativas (peça 6, p. 31) :
19.2. Pela inexecução total ou parcial do objeto deste contrato, a Administração pode aplicar à CONTRATADA as seguintes sanções:
 (...) 
19.2.2. Multa de:
 (...) 
19.2.2.2. 0,1% (um décimo por cento) até 10% (dez por cento) sobre o valor adjudicado, em caso de atraso na execução do objeto, por período superior ao previsto no subitem acima, ou de inexecução parcial da obrigação assumida;
19.2.2.3. 0,1% (um décimo por cento) até 15% (quinze por cento) sobre o valor adjudicado, em caso de inexecução total da obrigação assumida;
 (...) (destaques no original) .
Sobre a impugnação desses regramentos, a unidade de logística da entidade aduziu que (peça 12, p. 2) :
4.1. Informamos que o texto apresentado foi retirado do Modelos de Licitações e Contratos, disponibilizado no site da Advocacia Geral da União, www.agu.gov.br;
4.2. O Modelo da AGU é utilizado em todas as licitações da Universidade.
4.3. Conforme mencionado no texto, há a possibilidade dos patamares serem alterados, porém preferimos manter os mesmos, por entender que a AGU possui critérios para sugerir tais valores.
A pregoeira posicionou-se sobre o tópico, conforme abaixo (peça 13, p. 4) :
Os valores das multas previstas no Termo de Referência seguem o padrão AGU e foram submetidos e aprovados em Parecer da Procuradoria da AGU junto a essa Instituição. Outrossim, o Edital prevê uma faixa de valores a serem aplicados de acordo com regular processo administrativo, sendo que a autoridade competente, na aplicação das sanções, levará em consideração a gravidade da conduta do infrator, o caráter educativo da pena, bem como o dano causado à Administração, observado o princípio da proporcionalidade (grifou-se) .
Apresentadas essas manifestações na esfera da entidade, reputa-se que não se vislumbra ilegalidade no regramento em questão. Observa-se que há previsão, nos dispositivos editalícios transcritos, de uma gradação de multa que varia de 0,1% a 15% do valor adjudicado, conforme o tipo de inexecução da obrigação assumida. Como exposto no item 20.11 do edital (peça 6, p. 17) , a definição do montante de eventual multa a ser aplicada dependerá de vários fatores, aludidos no referido posicionamento da pregoeira.
Nesse diapasão, eventual infração administrativa será devidamente apurada em processo administrativo, abrindo-se oportunidade para o contraditório e a ampla defesa (cf. itens 20.10 e 20.11 do edital - peça 6, p. 17) . Caso a contratada entenda que ocorreu qualquer violação aos seus direitos, inclusive a não observância dos princípios da razoabilidade e proporcionalidade na aplicação de possível sanção, há a possibilidade de recorrer administrativa e judicialmente acerca da matéria.
Convém enfatizar sobre o Acórdão 2832/2012-TCU-Plenário, da relatoria da Ministra Ana Arraes, citado na representação (v. item 1, "i", acima) , cujos trechos reproduzidos (peça 1, p. 13-15) referem-se ao Relatório que antecedeu ao Voto da Relatora, relativos aos itens 9, 15, 16, 18 e 19 da instrução da Unidade Técnica.
No Voto expresso, a eminente Relatora discordou do posicionamento da Unidade Técnica, conforme o seguinte excerto:
3. Concedida a cautelar e realizada a oitiva do órgão, verifico, com as vênias do posicionamento defendido pela Secex/SP, que as justificativas apresentadas merecem ser acolhidas.
4. Como bem frisou o procurador-chefe em exercício, embora o serviço a ser contratado deva ser prestado em vinte e seis localidades, a licitante vencedora assumirá o contrato como um todo, respondendo pelas obrigações previstas em um único instrumento, sendo razoável, então, que a Administração deva considerar o valor total da contratação quando da aplicação das multas previstas.
5. Ademais, o quantum concernente à multa a ser aplicada ocorre após a oitiva do contratado, ocasião em que são examinadas e sopesadas as falhas e inadimplências questionadas. Esse procedimento tem o condão de concretizar proporcionalidade e razoabilidade da conduta em relação à penalidade a ser aplicada.
6. Não se pode perder de vista, ainda, que a multa é instrumento para desencorajar participação de empresas que não tenham condições de assumir os serviços contratados, numa tentativa de afastar concorrentes despreparados.
7. Essa postura também é adotada pela área administrativa deste Tribunal. Assim, a multa máxima de 10% sobre o valor adjudicado prevista na minuta do contrato não se mostra excessiva. (grifos acrescentados) .
Desse modo, entende-se improcedente este ponto específico da representação. 
IV. Item 1.2 do Termo de Referência do certame
O item 1.2 do Termo de Referência estabelece, para cálculo do valor máximo admitido da contratação, o desconto mínimo de 3,8% (peça 6, p. 17) .
Sobre a matéria, a área técnica expôs o seguinte (peça 12, p. 2) :
5.1. Informamos que foi efetuada pesquisa de mercado para contratações com órgãos públicos, resumido no Relatório Pesquisa de Mercado (1641207) .
5.2. O percentual utilizado foi uma média de 3 (três) orçamentos encontrados.
5.3. A empresa PRIME CONSULTORIA E ASSESSORIA EMPRESARIAL LTDA, foi a vencedora em duas dessas licitações, com descontos de 3,50% e 4,39% (destaque no original) .
A pregoeira posicionou-se sobre o tema com os mesmos fundamentos da área técnica (peça 13, p. 4, item 6.4) .
Reputa-se que a entidade demonstrou adequadamente a razoabilidade do desconto aplicado para definição do preço máximo da contratação, dado que foi baseado em pesquisa de mercado.
A propósito, juntou-se ao processo o aludido documento 1641207 (relatório pesquisa de mercado - peça 14) , extraído do processo administrativo da licitação disponibilizado na internet (v. link à peça 16, p. 1) , em que se verifica que os percentuais de descontos utilizados para cálculo da média foram colhidos em contratos firmados com três órgãos públicos (TCU, STF e TST) . 
Inclusive, em dois deles, o contratado é a ora representante que ofereceu, nesses ajustes, descontos de 3,50% e 4,39%.
Anota-se, ainda, que a entidade usou a metodologia de aplicação de desconto sobre o valor estimado de gastos de combustível para definição do preço máximo da licitação, de sorte que não se vê infringência ao art. 40, inciso X, da Lei 8.666/1993, como alegado na representação (v. item 1, "k", retro) .
Ante o exposto, considera-se improcedente este tópico da representação.
V. Item 5, e respectivos subitens destacados, do Termo de Referência do certame
A representante alude aos seguintes itens do termo de referência do pregão em tela (peça 6, p. 20) :
5. REQUISITOS DA CONTRATAÇÃO
5.1. Conforme Estudos Preliminares, os requisitos da contratação abrangem o seguinte:
5.1.1. Disponibilizar rede de postos de abastecimentos credenciados em âmbito nacional.
I - A quantidade mínima de estabelecimentos para as cidades onde a Universidade Federal de Uberlândia possui campus, deverá ser de: Uberlândia - 90 estabelecimentos; Ituiutaba - 10 estabelecimentos; Monte Carmelo - 5 estabelecimentos; Patos de Minas - 30 estabelecimentos.
II - Para as capitais da Região Norte, necessário o mínimo de 20 estabelecimentos. Para capitais da Região Nordeste, necessário o mínimo de 40 estabelecimentos. Para capitais da Região Centro-Oeste, necessário o mínimo de 50 estabelecimentos. Para capitais da Região Sudeste, necessário o mínimo de 50 estabelecimentos. Para capitais da Região Sul, necessário o mínimo 40 estabelecimentos.
III - Para cidades pequenas (até 50 mil habitantes) e média-pequena (até 100 mil habitantes) necessário o mínimo de 1 estabelecimento. Para cidades médias (de 100 mil à 300 mil habitantes) necessário o mínimo de 3 estabelecimentos. Para cidades média-grande (de 300 mil à 500 mil habitantes) necessário o mínimo de 5 estabelecimentos. Para cidades grandes (mais de 500 mil habitantes) necessário o mínimo de 10 estabelecimentos. (destaques no original) .
Sobre a impugnação desses regramentos, o setor de logística da universidade manifestou-se conforme a seguir (peça 12, p. 2) :
6.1. Informamos que tal requisito foi adicionado ao Termo de Referência por solicitação da PROCURADORIA FEDERAL JUNTO À UNIVERSIDADE FEDERAL DE UBERLÂNDIA, através de seu PARECER n. 00428/2019/PF/UFU/PFFUFUB/PGF/AGU (1639455) , itens 67, 68 e 69.
6.2. Toda a pesquisa e análise para o atendimento da solicitação, consta detalhada no Ofício Nº 227/2019/DIVEI/DIRLO/PREFE/REITO-UFU (1641716) . (destaques no original) .
A pregoeira manifestou-se sobre a matéria referindo-se aos mesmos fundamentos da área técnica (peça 13, p. 4, item 6.5) .
Juntou-se ao presente processo o referido Ofício 227/2019/DIVEI/DIRLO/PREFE/REITO-UFU (peça 15) , colhido do processo administrativo disponibilizado na internet. Observa-se que o assunto foi tratado em seus itens 2 e correspondentes subitens.
Também se inseriu, nos autos, a última versão do "Estudo Técnico Preliminar da Contratação", constante do aludido processo administrativo sob o número 1064992 (peça 19) .
Desses documentos, constata-se que as informações sobre as quantidades de estabelecimentos que subsidiaram o regramento em apreço foram abordadas somente no primeiro (Ofício 227/2019/DIVEI/DIRLO/PREFE/REITO-UFU) .
Verifica-se, nesse documento, que as quantidades de estabelecimentos da rede de abastecimento foram definidas para os locais onde a universidade possui campus e para as capitais com base na atual rede de credenciamento alusiva ao contrato vigente (70/2014) .
Desse modo, entende-se que apesar de a entidade não ter definido a quantidade de estabelecimentos com fulcro na sua real necessidade, a existência da atual rede credenciada demonstra a viabilidade de atendimento do requisito em tela.
 Observa-se, quanto ao tema, que o item 7.2.1 do termo de referência (peça 6, p. 23) estabelece o prazo de dez dias úteis, após a assinatura do contrato, para disponibilização da integralidade dessa rede, entretanto a pertinência desse prazo não resta esclarecida no aludido "Estudo Técnico Preliminar da Contratação".
Ainda, apesar de afigurar-se razoável a definição de quantidade de estabelecimentos com fulcro no porte das cidades (subitem 5.5.1, III, retro transcrito) , entende-se, além da questão do prazo de credenciamento mencionado, considerando os argumentos apresentados pela representante (item 1, "o" e "p", supra) , que deve haver regramento para os casos da inviabilidade de credenciamento, devidamente fundamentado pelo contratado.
Desse modo, verificaram-se lacunas no estudo técnico preliminar sobre o tema e, por conseguinte, deficiências do termo de referência quanto às especificações do objeto, em desacordo com o art. 3º, incisos IV e XI, alínea "a", do Decreto 10.024, de 20 de setembro de 2019, de forma que se avalia pertinente e suficiente a expedição de ciência ao órgão sobre as impropriedades em comento, com objetivo de evitar sua repetição futura, na forma delineada na proposta de encaminhamento.
Ante o exposto, reputa-se parcialmente procedente este item da representação.
Conclusão quanto ao mérito da representação:
Diante do exposto, os elementos constantes dos autos permitem, desde já, a avaliação quanto ao mérito da presente representação como parcialmente procedente.
Em consonância com a análise efetuada, será proposto dar ciência à entidade de determinadas falhas detectadas, conforme indicado nesta instrução.

	E. Impacto dos Encaminhamentos Propostos

	Haverá impacto relevante na entidade e/ou na sociedade, decorrente dos encaminhamentos propostos?
	Não

	F. Pedido de Ingresso aos Autos e de Sustentação Oral

	Há pedido de ingresso aos autos?
	Não

	Há pedido de sustentação oral?
	Não

	G. Processos Conexos e Apensos

	Há processos conexos noticiando possíveis irregularidades na contratação ora em análise?
	Não

	Há processos apensos?
	Não

	H. Proposta de Encaminhamento

	Em virtude do exposto, propõe-se:
1.1. conhecer da representação, satisfeitos os requisitos de admissibilidade constantes no art. 113, § 1º, da Lei 8.666/1993, c/c os arts. 235 e 237, VII, do Regimento Interno deste Tribunal, e no art. 103, § 1º, da Resolução - TCU 259/2014;
1.2. considerar, no mérito, a presente representação parcialmente procedente;
1.3. considerar prejudicado o pedido de concessão de medida cautelar formulado pelo representante, por perda do seu objeto;
1.4. dar ciência à Fundação Universidade Federal de Uberlândia, com fundamento no art. 7º da Resolução - TCU 265/2014, sobre a seguinte impropriedade/falha, identificadas no Pregão Eletrônico 168/2019, para que sejam adotadas medidas internas com vistas à prevenção de ocorrência de outras semelhantes: 
1.4.1. deficiência na elaboração do estudo técnico preliminar da contratação, com reflexo nas especificações do objeto definidas no termo de referência anexo ao edital,  dada a ausência de esclarecimento, nesse estudo, quanto à pertinência do prazo de dez dias úteis previsto para o credenciamento da rede de postos de combustíveis, contados da data da assinatura do contrato (item 7.2.1 do aludido termo de referência) e dada a inexistência de regras quanto à eventual inviabilidade de credenciamento em determinadas unidades da federação, quando devidamente comprovada pelo contratante, em desacordo com o art. 3º, incisos IV e XI, alínea "a", do Decreto 10.024/2019, podendo, ainda, influenciar na competitividade e economicidade do certame e, assim, deixar de atender ao disposto no art. 3º da Lei 8.666/1993.
1.5. encaminhar cópia da presente instrução à Fundação Universidade Federal de Uberlândia, para melhor compreensão do contexto da expedição de ciência acima proposta;
1.6. informar à Fundação Universidade Federal de Uberlândia e ao representante que o conteúdo da deliberação que vier a ser proferida poderá ser consultado no endereço www.tcu.gov.br/acordaos; e
1.7. arquivar os presentes autos, nos termos art. 169, II, do Regimento Interno deste Tribunal."

        É o Relatório.

Alexandre Machado Bueno (OAB/SP 431.140), representando a empresa Prime Consultoria e Assessoria Empresarial Ltda

Não atuou

REPRESENTAÇÃO COM PEDIDO DE MEDIDA CAUTELAR. CONHECIMENTO. PROCEDÊNCIA PARCIAL. PERDA DE OBJETO DA MEDIDA CAUTELAR PLEITEADA. CIÊNCIA. ARQUIVAMENTO.

REPRESENTAÇÃO (REPR)

Preliminarmente, conheço da presente representação por estarem preenchidos os requisitos de admissibilidade aplicáveis à espécie.
2.	 Trata-se de representação formulada pela empresa Prime Consultoria e Assessoria Empresarial Ltda.) em razão de possíveis irregularidades no Pregão Eletrônico 168/2019,  conduzido pela Fundação Universidade Federal de Uberlândia/MG, cujo objeto é a contratação de serviços de abastecimento, utilizando tecnologia de gerenciamento de abastecimento, implantação e operação de um sistema informatizado integrado com utilização de cartão magnético via web a ser utilizado no fornecimento de combustíveis e arla, através de postos credenciados em todo território brasileiro, para atender a frota de veículos oficiais da Universidade Federal de Uberlândia.
3.     A vigência do contrato foi estipulada em 12 meses, podendo ser prorrogado até o limite de sessenta meses (peça 6, p. 20, item 1.5) . O valor anual estimado para a execução do objeto é de R$ 889.466,25 (peça 6, p. 20, item 1.2) .
4.	Anoto, por relevante, que a data de abertura do certame, prevista para o dia 25/11/2019, foi adiada para reformulação e republicação do edital, ainda sem data definida, com os ajustes pertinentes, em face das impugnações feitas pelas licitantes e acolhidas pela contratante, conforme informado por email à unidade técnica. Soma-se a essa informação comunicação da pregoeira à Divisão de Licitações da Universidade Federal de Uberlândia, extraída do processo administrativo da licitação disponibilizado na internet e aviso de suspensão publicado no Comprasnet.
5.	Tendo em vistas os diversos questionamentos aduzidos pela representante, tomo por empréstimo o resumo feito na instrução transcrita no relatório precedente:
"1.	O representante alega, em suma, que: 
	a) o órgão licitante não se apoia em requisitos usuais do mercado ao limitar a redução mínima entre os lances em 2%. Tal exigência seria extremamente excessiva, haja vista as taxas de administração ofertadas no mercado. Dessa forma, seria razoável a revisão do subitem 7.9 do Edital para constar que a diferença de percentual entre os lances seja de 0,2% (p. 6-7) ;
	b)  a exigência do subitem 9.11.9 do Edital (instalação de escritório fixo em Uberlândia/MG ou manutenção de um preposto residente na cidade, no prazo de 60 dias contados da assinatura do contrato) , seria desnecessária e excessiva, pois, no presente caso, os serviços de gerenciamento da manutenção são prestados através de sistema, por meio da internet, sem necessidade de instalação de nenhum software (p. 7-8) ;
	c)  os contatos entre os representantes da contratada e da contratante, após a implantação do sistema, "somente ocorrerão em casos excepcionais, quando falhas significantes ocorrerem, ou sempre que solicitado pelo servidor", e, em todos esses casos, é possível agendar uma reunião (p. 9) ;
	d)  todos os problemas técnicos serão resolvidos de forma remota, independentemente de haver ou não filial ou preposto na cidade de Uberlândia. Essa exigência, ademais, naturalmente, importará em aumento de custo para a contratante, sem promover nenhum acréscimo ou melhoria na qualidade de prestação dos serviços (p. 9) ;
	e)  a representante possui contrato com vários órgãos públicos localizados por todo o país, no entanto não possui filiais, prepostos ou funcionários nesses locais, porque os serviços são realizados de forma remota, e a existência ou não de representante local em nada atrapalha a execução dos contratos. A manutenção dessa regra afrontaria os princípios norteadores da atuação administrativa, especialmente da isonomia, visto que empresas locais seriam favorecidas indevidamente (p. 10) ;
	f)  o TCU, em casos semelhantes, teria firmado o entendimento de que as atividades realizadas de forma remota são dispensadas de qualquer estrutura ou preposto no local da licitação, conforme item 9.2.2 do Acórdão 6463/2011-TCU-Primeira Câmara (Relator Ministro Walton Alencar) (p. 10) ;
	g)  a previsão de cobranças de multas até o teto de 15% sobre o valor do adjudicado, prevista no item 19.2.2 do Edital, estaria acima do razoável e tolerado para esse tipo de contratação, e seria ilegal, uma vez que a Administração não pode, de forma injustificada, aplicar tamanha monta, que traria um desequilibro aos licitantes (p. 11-12) ;
	h)  as cobranças de multas em contratos de prestação de serviços deveriam ter como teto o valor das faturas do respectivo mês, ou sob o valor total da taxa cobrada da administração, positiva ou negativa (p. 12-13) ;
	i)  o TCU, na esfera do processo 030.428/2012- 2 (Acórdão 2832/2012-TCU-Plenário, da relatoria da Ministra Ana Arraes) , teria decidido, de forma exemplar, sobre o abuso de multas cobradas pela Administração Pública, sem a utilização de critérios específicos, ou utilização de teto abusivo (transcrito parte do Relatório que antecedeu ao Voto da Relatora, relativo aos itens 9, 15, 16, 18 e 19 da instrução da Unidade Técnica) . Essa decisão considerou abusiva a cobrança de multas acima do teto de 10% do valor contratual, sendo que, no caso em tela, a multa é baseada no patamar de 15% do valor adjudicado (p. 13-15) ;
	j)  se os valores do contrato são uma mera expectativa de gastos, que podem sofrer mudanças, seria injusto cobrar das contratadas multas baseadas nesses valores. A Administração poderia incorrer em enriquecimento sem causa, sendo que o art. 884 do Código Civil prevê a reparação em face desse enriquecimento (p. 16) ;
	k)  o desconto mínimo de 3,8% sobre os preços dos combustíveis estabelecido no item 1.2 do Termo de Referência é uma exigência vedada pelo art. 40, X, da Lei 8.666/1993, e a estimativa não coincide com a prática de mercado local (a atual prestadora do serviço operaria com uma taxa administrativa de - 1,99%, conforme a cláusula segunda, subitem 2.1 do 5º Termo Aditivo do Contrato 70/2014 - v. peça 7) , além do que passaria a mensagem aos licitantes de que a Administração talvez não possa arcar com um valor de taxa administrativa mais alto, o que prejudicaria o caráter competitivo do certame (p. 17-18) ;
	l)  qualquer estimativa de preço que não tenha base na prática local, ou seja, "exarada com base em orçamentos feitos por empresas do segmento que se pretende contratar, não pode ter sido realizada com base em orçamento ofertado por apenas uma empresa, sob pena de ilegalidade" (mencionado o Manual de Orientação de Pesquisa de Preços do STJ e Acórdão do TCU 2.170/2007 e 819/2009, ambos do Plenário, da relatoria respectiva dos Ministros Ubiratan Aguiar e Walton Alencar) (p. 18) .
	m)  o TCU, inclusive, orienta que sejam desprezadas aferições de preços que não correspondam aos valores praticados na região, conforme se pode verificar no Acórdão 2637/2015-TCU-Plenário, da relatoria do Ministro Bruno Dantas (p. 18-19) ;
	n)  a exigência constante do subitem 5.1.1 do Termo de Referência, no sentido de que a licitante vencedora deve disponibilizar rede de postos de abastecimento credenciados em âmbito nacional, é extremamente excessiva (p. 19-20) ;
	o)  o quantitativo mínimo exigido de postos de abastecimentos credenciados, que varia conforme o porte da cidade, é tecnicamente impossível, pois é notório que a viabilidade econômica, localização e volume de trânsito irão influenciar na instalação de estabelecimentos para venda de combustível, e, certamente, não será possível efetivar credenciamento em todas as rodovias se nelas não houver postos instalados (p. 20) ;
	p)  a efetivação do credenciamento de estabelecimentos prestadores de serviços vai além da vontade da eventual contratada. Portanto, a regra em tela mostra-se excessiva, contrariando o art. 3º, II, da Lei 10.520/2002, e não observados os princípios da razoabilidade e proporcionalidade. Esse tipo de exigência deve ter sua necessidade justificada por estudo técnico, que comprove a pertinência de ter tamanho quantitativo de postos de gasolina em localidades remotas (p. 21-22) ;
	q)  decisão proferida pelo TCU entendeu pela irregularidade de exigência de rede credenciada excessiva, ainda mais quando não precedida de estudo técnico, conforme decisão proferida no TC Processo 022.682/2013-9 (Acórdão 2802/2013-TCU-Plenário, da relatoria do Ministro-Substituto Augusto Sherman) . No mesmo sentido, decisão do Tribunal de Contas do Estado de São Paulo, TC 001085/989/14-3, Relator Cons. Dimas Eduardo Ramalho (p. 22-23) ; e
	r)  um veículo, é sabido, possui autonomia para percorrer no mínimo 200 km sem a necessidade de abastecimento. A rede credenciada nos moldes exigidos seria impossível de ser entregue por qualquer licitante, e sua manutenção colocaria em risco o caráter competitivo do certame (p. 24) .
2.	Ao final, o representante requer a suspensão liminar do certame, a exclusão das regras do edital mencionadas e republicação do instrumento convocatório para a realização da licitação, no prazo máximo de trinta dias, a contar da data da decisão do TCU (p. 24-26) ."
6.	Após o exame dos autos, adoto como minhas razões de decidir as análises e conclusões da Selog no sentido de considerar, no mérito, a representação parcialmente procedente, com perda do objeto da medida cautelar pleiteada e ciência da falha encontrada no processo licitatório à Fundação Universidade Federal de Uberlândia. Tal falha deve ser levada em consideração por ocasião da reformulação do edital comentada no item 4 supra.
7.	Essa impropriedade consubstancia-se em lacunas no estudo técnico preliminar à contratação e, consequentemente, em deficiências do termo de referência quanto às especificações do objeto, em desacordo com o art. 3º, incisos IV e XI, alínea "a", do Decreto 10.024, de 20 de setembro de 2019:	
Art. 3º  Para fins do disposto neste Decreto, considera-se:
[...]
IV - estudo técnico preliminar - documento constitutivo da primeira etapa do planejamento de uma contratação, que caracteriza o interesse público envolvido e a melhor solução ao problema a ser resolvido e que, na hipótese de conclusão pela viabilidade da contratação, fundamenta o termo de referência;
[...]
XI - termo de referência - documento elaborado com base nos estudos técnicos preliminares, que deverá conter:
a) os elementos que embasam a avaliação do custo pela administração pública, a partir dos padrões de desempenho e qualidade estabelecidos e das condições de entrega do objeto, com as seguintes informações:
1. a definição do objeto contratual e dos métodos para a sua execução, vedadas especificações excessivas, irrelevantes ou desnecessárias, que limitem ou frustrem a competição ou a realização do certame;
2. o valor estimado do objeto da licitação demonstrado em planilhas, de acordo com o preço de mercado; e
3. o cronograma físico-financeiro, se necessário;
 [...]"
	Em face do exposto, Voto por que seja adotado o Acórdão que ora submeto ao escrutínio do Colegiado.
TCU, Sala das Sessões Ministro Luciano Brandão Alves de Souza, em 10 de dezembro de 2019.
RAIMUNDO CARREIRO 
Relator